臺灣臺中地方法院刑事判決
111年度金訴字第1931號
公  訴  人  臺灣臺中地方檢察署檢察官
被      告  黃珮慈


上列被告因詐欺等案件，經檢察官提起公訴（111年度少連偵字
第325號），被告就被訴事實為有罪之陳述，經告知簡式審判程
序意旨，並聽取當事人之意見後，本院合議庭裁定依簡式審判程
序，判決如下：
    主    文
乙○○三人以上共同犯詐欺取財罪，處有期徒刑壹年參月。
    犯罪事實
一、乙○○於民國110年11月間，加入臉書暱稱「李婉君」、通訊軟
    體Telegram暱稱「GUCCI」(即「NT」或「BOSTON」)所組成
    之3人以上，以實施詐術為手段，具有持續性、牟利性、結
    構性之詐欺集團犯罪組織（下稱本案詐欺集團，無證據證明
    該集團成員中有未滿18歲之人，其所涉參與犯罪組織部分其
    涉嫌違反組織犯罪防制條例部分業經臺灣臺北地方檢察署以
    111年度偵字第4632號提起公訴，不在本件起訴範圍之內）
    ，負責擔任車手，其與「李婉君」及該詐欺集團其他不詳成
    員，共同意圖為自己不法之所有，基於非法以電腦製作不實
    財產權得喪紀錄取財、三人以上共同以電子通訊、網際網路
    對公眾散布而犯詐欺取財、隱匿詐欺所得之本質及去向之一
    般洗錢之犯意聯絡，先由本案詐欺集團之成員，於民國111
    年1月12日前某時，撥打電話予丙○○，佯稱係臺中○○○○○○○○○
    陳科長，詢問丙○○有無委託他人至戶政事務所申請戶籍謄本
    ，令丙○○誤認遭偽造證件做不法使用，本案詐欺集團成員再
    假冒臺北市警察局廖俊毅隊長及張智忠警員於電話中對丙○○
    製作筆錄，另假冒臺北地檢署林邦樑主任檢察官，謊稱丙○○
    涉及販毒洗錢案遭通緝中，要凍結其帳戶資產，清查帳戶是
    否為非法所得云云，致丙○○因而陷於錯誤，依照詐欺集團之
    指示於111年1月14日11時10分許，前往臺中市○區○○路000號
    前等候，而乙○○亦於接獲「李婉君」指示後，於上開時地，
    交付不動產買賣契約書1份與丙○○，其上記載「支付方式、
    支付時間...匯款至台新銀行（812）敦南分行（0023）帳號
    ：00000000000000）」，丙○○隨後接獲本案詐欺集團指示，
    將其名下台新商業銀行(下稱台新銀行)帳號00000000000000
    號帳戶申請網路銀行，並綁定上開不動產契約書上所載之帳
    戶作為約定帳戶後，隨即以電話將上開網路銀行之帳號、密
    碼告知本案詐欺集團。本案詐欺集團以不正方法取得上開資
    料後，遂操作丙○○台新銀行之網路銀行帳戶，於111年1月17
    日14時51分許，轉出新臺幣(下同)1,966,235元，於同月18
    日13時23分許，轉出1,986,323元至上開契約書上所載之人
    頭帳戶，另於同年月20日10時3分許，轉出1,986,124元，於
    同年月21日10時22分許(起訴書誤載為10時32分許)，轉出1,
    860,271元至中國信託商業銀行帳號000000000000號(起訴書
    誤載為0000000000號)之人頭帳戶內，製作財產權之得喪、
    變更紀錄，而取得被害人之財產，繼由本案詐欺集團再將款
    項轉至其他帳戶或持人頭帳戶提款卡將所匯入之款項提領一
    空，而隱匿犯罪所得之去向。嗣丙○○察覺有異，始知受騙，
    為警循線查悉上情。
二、案經丙○○訴由臺中市政府警察局第三分局報告臺灣臺中地方
    檢察署檢察官偵查起訴。 
    理    由
一、訊據被告乙○○對前開犯罪事實坦承不諱，並有證人即告訴人
    丙○○於警詢之證述(見少連偵卷第113至114頁、第117至123
    頁)在卷，復有少連偵卷所附之臉書社團頁面擷圖(第21頁)
    、被告與暱稱「李婉君」間Messenger對話紀錄(第21至31頁
    )、111年1月14日路口監視器錄影畫面翻拍照片(第33至39頁
    )、本案詐欺集團交付與告訴人之不動產買賣契約書影本(第
    41至47頁)、告訴人提供之報案資料即內政部警政署反詐騙
    諮詢專線紀錄表(第59至60頁)、臺中市政府警察局第三分局
    健康派出所受理詐騙帳戶通報警示簡便格式表(第133頁、第
    137頁、第209頁)、165專線協請金融機構暫行圈存疑似詐欺
    款項通報單(第135頁、第175頁)、金融機構聯防機制通報單
    (第139至169頁、第177頁、第207頁、第211至223頁、第239
    至257頁)、告訴人之台新銀行存摺封面、內頁及合作金庫商
    業銀行內頁影本(第279頁、第283至285頁)、111年1月12日
    監視器錄影畫面翻拍照片(第77至79頁、第91至97頁)、111
    年1月13日監視器錄影畫面翻拍照片(第99至103頁)各1份在
    卷可稽，足徵被告之自白應與事實相符，可以採信。本案事
    證明確，被告犯行洵堪認定，應依法論科。
二、論罪科刑
㈠、本案詐欺集團成員向被害人施用詐術後，為隱匿其詐欺所得
    財物之去向，而令被害人將其款項轉入該集團所持有、使用
    之人頭帳戶，並由該集團所屬之車手前往提領詐欺所得款項
    得逞，檢察官如能證明該帳戶內之資金係本案詐欺之特定犯
    罪所得，即已該當於新法第14條第1項之一般洗錢罪。另過
    去實務認為，行為人對犯特定犯罪所得之財物或利益作直接
    使用或消費之處分行為，或僅將自己犯罪所得財物交予其他
    共同正犯，祇屬犯罪後處分贓物之行為，非本條例所規範之
    洗錢行為，惟依新法規定，倘行為人意圖掩飾或隱匿特定犯
    罪所得來源，而將特定犯罪所得直接消費處分，甚或交予其
    他共同正犯，而由共同正犯以虛假交易外觀掩飾不法金流移
    動，即難認單純犯罪後處分贓物之行為，仍應構成新法第2
    條第1款或第2款之洗錢行為（最高法院108年度台上字第174
    4號、第2500號、第2425號判決意旨可資參照）。查本案詐
    欺集團之成員詐騙告訴人之犯行，係犯刑法第339條之4第1
    項第2款之加重詐欺取財罪，亦為洗錢防制法第3條第1款規
    定之特定犯罪，而被告、「李婉君」及詐欺集團之其餘成員
    間，相互利用彼此之行為，先由詐欺集團成員向告訴人施用
    詐術，待告訴人陷於錯誤而將網路銀行帳號及密碼告知與本
    案詐欺集團成員後，隨即將告訴人帳戶內款項層層轉入人頭
    帳戶，以逃避國家追訴或處罰之意思，客觀上所為已切斷資
    金與當初犯罪行為之關聯性，有隱匿犯罪所得去向之效果，
    而製造金流斷點，揆諸前開說明，核與洗錢防制法第14條第
    1項一般洗錢罪之要件相合。
㈡、按刑法第339條之3第1項以不正方法將虛偽資料或不正指令輸
    入電腦或其相關設備，製作財產權之得喪、變更紀錄，而取
    得他人之財產罪，所謂不正方法，自包含無權使用在內，而
    所謂輸入不正指令，亦不限於以輸入錯誤指令或竄改電腦系
    統內已存在的紀錄等為限，尚包括以不正當方式取得他人密
    碼再予輸入並變更他人財產紀錄之情形(最高法院111年度台
    上字第3174號判決意旨參照)。查本案之犯罪手法，係於告
    訴人受騙上當後，引導告訴人辦理網路銀行帳戶，並騙取告
    訴人之網路銀行密碼，再由本案詐欺集團成員於不詳地點利
    用上開資料以遠端操控之方式操作告訴人之網路銀行帳戶，
    將告訴人之帳戶內款項轉至所掌控之人頭帳戶，製作財產權
    之得喪、變更紀錄，而取得告訴人之財產，是以此部分自亦
    構成刑法第339條之3第1項之罪。
㈢、核被告所為，係犯刑法第339條之4第1項第2款之三人以上共
    同犯詐欺取財罪、同法第339條之3第1項之非法以電腦製作
    不實財產權得喪紀錄取財罪及洗錢防制法第14條第1項之一
    般洗錢罪。本案詐欺集團成員雖係冒用戶政事務所陳科長等
    公務員名義撥打電話予告訴人施行詐騙，致告訴人信以為真
    而交付網路銀行帳號及密碼等物，然被告在本案詐欺集團內
    僅負責依「李婉君」指示將不動產買賣契約書交付與告訴人
    ，對於集團其他成員係以何種方式詐欺告訴人，實無從置喙
    及得悉，且依卷內事證，亦無從證明被告有於事前參與詐騙
    手法之謀議，或為實施詐騙之實際行為人，自難認被告知悉
    或預見此部分係以假冒公務員名義之方式實行詐欺，無從認
    被告此部分行為構成刑法第339條之4第1項第1款之加重條件
    ，起訴意旨此部分容有誤會，惟此僅涉及加重條件之增減，
    仍屬實質上一罪，尚無庸變更起訴法條，所起訴之犯罪事實
    亦無減縮，僅須於判決理由中敘明無此加重條件即可，無庸
    就此不存在之加重條件，說明不另為無罪之諭知（最高法院
    98年度台上字第5966號判決意旨參照），併此說明。
㈣、按共同實行犯罪行為之人，在合同意思範圍以內，各自分擔
    犯罪行為之一部，相互利用他人之行為，以達其犯罪之目的
    者，即應對於全部所發生之結果，共同負責，不問犯罪動機
    起於何人，亦不必每一階段犯行，均經參與；再關於犯意聯
    絡，不限於事前有所協議，其於行為當時，基於相互之認識
    ，以共同犯罪之意思參與者，亦無礙於共同正犯之成立，且
    數共同正犯之間，原不以直接發生犯意聯絡者為限，即有間
    接之聯絡者，亦包括在內；而詐欺集團成員，以分工合作之
    方式，各自分擔犯罪行為之一部，相互利用他人之行為，以
    達詐欺取財之目的，即應負共同正犯責任，不必每一階段犯
    行均經參與，且犯意之聯絡，亦不以直接發生者為限，其有
    間接之聯絡者，亦屬之（最高法院28年上字第3110號判決、
    85年度台上字第6220號、97年度台上字第2946號判決意旨參
    照）。經查，本案犯罪之運作模式，係由本案詐欺集團成員
    事先騙取前揭人頭帳戶後，再對告訴人詐騙，並由被告依「
    李婉君」指示將載有人頭帳戶之不動產買賣契約書交付與告
    訴人，迨告訴人依指示將其所有台新銀行帳戶申請網路銀行
    並綁定上開人頭帳戶為約定帳戶，復由本案詐欺集團成員將
    告訴人之台新銀行帳戶內款項層層轉出至人頭帳戶，是雖無
    證據證明被告係直接對告訴人詐欺之人，然被告於本案詐欺
    集團擔任「車手」之工作，所為係整個詐欺集團犯罪計畫中
    不可或缺之重要環節，被告自應就其所參與犯行所生之全部
    犯罪結果共同負責。是以被告與「李婉君」及所屬詐欺集團
    其他成員就上開犯行間，具有犯意聯絡及行為分擔，應論以
    共同正犯。
㈤、告訴人之台新銀行帳戶內款項雖遭多次轉出，惟此係本案詐
    欺集團接連轉帳行為，尚非屬刑法上之接續犯。
㈥、核被告所為，係一行為觸犯上開數罪名之想像競合犯，應依
    刑法第55條規定，從一重之三人以上共同犯詐欺取財罪處斷
    。
㈦、想像競合犯之處斷刑，本質上係「刑之合併」。其所謂從一
    重處斷，乃將想像競合犯組成之評價上數罪，合併為科刑一
    罪，其所對應之刑罰，亦合併其評價上數罪之數法定刑，而
    為一個處斷刑。易言之，想像競合犯侵害數法益者皆成立犯
    罪，論罪時必須輕、重罪併舉論述，同時宣告所犯各罪名，
    包括各罪有無加重、減免其刑之情形，亦應說明論列，量刑
    時併衡酌輕罪部分量刑事由，評價始為充足，然後依刑法第
    55條前段規定「從一重處斷」，非謂對於其餘各罪可置而不
    論。因此，法院決定處斷刑時，雖以其中最重罪名之法定刑
    ，做為裁量之準據，惟於裁量其輕重時，仍應將輕罪合併評
    價在內（最高法院108年度台上字第4405、4408號判決意旨
    參照）。依洗錢防制法第16條第2項規定：「犯前2條之罪，
    在偵查或審判中自白者，減輕其刑。」，被告就上揭犯行於
    偵查及本院審理時均坦承不諱(見少連偵卷第323頁，本院卷
    第41頁)，所犯一般洗錢罪部分，本應依前開規定減輕其刑
    ，但因此部分已與三人以上共同犯詐欺取財罪成立想像競合
    犯，從一重之三人以上共同犯詐欺取財罪處斷，自無從再適
    用該條項規定減刑，惟依前開說明，本院仍將於後述量刑時
    予以考量，附此說明。
㈧、爰審酌被告不思以正途取財，明知現今社會詐欺集團猖獗，
    許多被害人遭詐欺集團騙取金錢後，造成內心受到極大創傷
    ，遭騙取之金錢均係一般人努力工作所儲存之積蓄，一夕之
    間遭騙往往造成極大之家庭問題或生活困難，且亦破壞社會
    間人與人之信任關係，竟為獲取高額報酬而加入詐欺集團，
    擔任車手之職，藉由分工方式，侵害被害人之財產權，且影
    響社會安定，所生危害程度及惡性非輕，暨斟酌被告於集團
    內角色及分工、參與程度、犯罪動機、目的，犯後坦承犯行
    ，兼衡其素行、自述之智識程度、職業、家庭生活經濟狀況
    等一切情狀(見本院卷第57至58頁)，量處如主文所示之刑。
三、沒收
㈠、按犯罪所得，屬於犯罪行為人者，沒收之，於全部或一部不
    能沒收或不宜執行沒收時，追徵其價額，刑法第38條之1第1
    項前段、第3項定有明文。再按「犯第14條之罪，其所移轉
    、變更、掩飾、隱匿、收受、取得、持有、使用之財物或財
    產上利益，沒收之」，洗錢防制法第18條第1項前段定有明
    文。此一規定係採義務沒收主義，只要合於法條規定，法院
    即應為相關沒收之諭知，然該洗錢行為之標的是否限於行為
    人所有者始得宣告沒收，法無明文，實務上一向認為倘法條
    並未規定「不問屬於犯罪行為人與否均沒收」時，自仍以屬
    於被告所有者為限，始應予沒收。
㈡、被告於本院審理時供稱：沒有拿到報酬等語(見本院卷第56頁
    )，且依卷存證據無從證明被告就本案犯行實際受有報酬而
    有犯罪所得，自無從依前揭規定諭知沒收、追徵。另被告僅
    係負責交付不動產買賣契約書與告訴人之「車手」，款項並
    非由其所提領，如前說明，並非被告所有，亦非在其實際掌
    控中，則被告就此部分洗錢之標的本不具所有權及事實上管
    領權，自無庸依前開規定宣告沒收。
據上論斷，應依刑事訴訟法第273條之1第1項、第299條第1項前
段，判決如主文。
本案經檢察官康淑芳提起公訴，檢察官甲○○到庭執行職務。
中　　華　　民　　國　　111 　年　　11　　月　　24　　日
                  刑事第十六庭  法  官  張雅涵
以上正本證明與原本無異。
如不服本判決應於收受判決後20日內向本院提出上訴書狀，並應
敘述具體理由；其未敘述上訴理由者，應於上訴期間屆滿後20日
內向本院補提理由書（均須按他造當事人之人數附繕本）「切勿
逕送上級法院」。
告訴人或被害人如不服判決，應備理由具狀向檢察官請求上訴，
上訴期間之計算，以檢察官收受判決正本之日起算。
                                書記官  曾惠雅
中　　華　　民　　國　　111 　年　　11　　月　　25  　日
附錄本案論罪科刑法條
中華民國刑法第339條之4
犯第339條詐欺罪而有下列情形之一者，處1年以上7年以下有期
徒刑，得併科1百萬元以下罰金：
一、冒用政府機關或公務員名義犯之。
二、三人以上共同犯之。
三、以廣播電視、電子通訊、網際網路或其他媒體等傳播工具，
    對公眾散布而犯之。
前項之未遂犯罰之。

洗錢防制法第14條
有第二條各款所列洗錢行為者，處7年以下有期徒刑，併科新臺
幣5百萬元以下罰金。
前項之未遂犯罰之。
前二項情形，不得科以超過其特定犯罪所定最重本刑之刑。